【裁判字號】    89,訴,822
【裁判日期】    900320
【裁判案由】    飲用水管理條例
【裁判全文】
高雄高等行政法院判決                              八十九年度訴字第八二二號
                              .
    原      告  九曲堂簡易自來水廠
    代  表  人  甲○○ 理事主.
    訴訟代理人  丙○○
    被      告  高雄縣政府
    代  表  人  乙○○ 縣長
    訴訟代理人  謝秀蓮
                蔡莉美
右當事人間因飲用水管理條例事件，原告不服行政院環境保護署中華民國八十九年十
一月六日八九環署訴字第００六０五五九號訴願決定，提起行政訴訟。本院判決如左
：
    主  文
訴願決定及原處分均撤銷。
訴訟費用由被告負擔。
    事  實
甲、事實概要：
    緣行政院環境保護署稽查督察大隊南區隊於民國八十九年七月十六日十四時三十
    分許及同日十四時四十分許，派員在原告提供飲用水之高雄縣大樹鄉○○路二二
    三號及同路二四二號之簡易自來水採樣，二處採樣經檢測結果，自由有效餘氯皆
    為０毫克／公升，不符合飲用水水質標準０．二毫克／公升至一．五毫克／公升
    之規定，經移送被告依違反飲用水管理條例第十一條第一項暨同法第二十四條之
    規定，以八十九年八月三十一日八九府環三字第ＷＢ００三六六０號函（附高縣
    府環三字第００００三六號處分書）及八十九年九月六日八九府環三字第ＷＢ０
    ０三六八七號函（附高縣府環三字第００００四五號處分書），科處罰鍰各新台
    幣陸萬元，並分別限期於八十九年九月七日及同年月十四日前完成改善，原告不
    服提起訴願，遭決定駁回，遂提起本件行政訴訟。
乙、兩造聲明：
一、原告聲明：求為判決訴願決定及原處分均撤銷。
二、被告聲明：求為判決駁回原告之訴。
丙、兩造主張之理由：
一、原告起訴意旨略謂：
（一）查飲用水水質標準第三條第四項固規定：有效餘氯含量０．二毫克／公升至一
      ．五毫克／公升，但此係舉重以明輕之規定。觀之該規定註明「僅限加氯消毒
      之供水系統」等文字至為明顯。倘對未加氯消毒之供水系統當然不在此規定之
      規範範圍，原告水廠之供水系統既非加氯消毒，應不適用此規定，原決定之理
      由應屬錯誤。
（二）氯之為物，乃屬劇毒，為眾所周知，飲用水加氯之目的在於消滅水中微生物以
      免為害人體，屬於不得已之下策措施。苟能不加氯而仍達飲用水水質標準則為
      最上策。此所以在飲用水水質標準有於加氯消毒之供水系統始有應有含氯量最
      低標準規定之理由。原告水廠因水源抽自地下深井，位於天然地下層得天獨厚
      水質優良之地區，未加氯消毒即達飲用水水質標準之各項規定，而氯含量則為
      ０毫克／公升，此有原採樣檢測結果可資證明。在此得天獨厚求之不得之水質
      情況下，被告猶要求對無毒之優良飲用水要求添加毒物，寧非怪事？並擅自持
      誤解之飲用水標準（該標準係指限加氯消毒之供水系統）裁處罰鍰，顯違法律
      規定之本旨。況且違反無證據不得處罰之法律原則，原告水廠供水並無任何不
      符飲用水水質標準之證據，豈可憑空處罰，致損權益。
（三）八十九年八月二十一日被告又於同一採樣點採樣，檢驗結果各為一．四二毫克
      ／公升及一．二一毫克／公升，乃係被告告以如未加氯消毒，則將依飲用水管
      理條例第二十四條規定按日連續處罰，原告為免於不堪賠累，始不得已添加氯
      之措施。
（四）被告對原告一次之行為作兩件不同之違規行為裁罰兩次，尤屬不可思議。蓋原
      告水廠供水系統單一，水源亦僅有一個，行政院環境保護署督察大隊在八十九
      年七月十六日十四點三十分及四十分前後十分鐘之時間內至原告水廠之兩供水
      用戶採樣，即謂原告有二次義務之違反。如依此觀點，按諸原處分及訴願決定
      之認定原告水廠供水用戶約三千戶，豈不成為三千多次之義務違反，應處以三
      千多次之罰鍰？此有違法律之公平性，明顯而易見。何況有如前述採樣水之檢
      驗結果，原告水廠並無不符飲用水水質標準之情形。顯然原處分及訴願決定均
      係違法，無可維持。為此懇請判決如訴之聲明。
二、被告答辯意旨略謂：
（一）原告辯稱其簡易水廠之供水系統非屬加氯消毒之供水系統，無飲用水水質標準
      之適用云云。然被告於行政院環保署督察稽查大隊南區隊送達水質檢驗報告後
      ，尚未開出罰單之情形下，即本案處分書各為八十九年八月三十一日及八十九
      年九月六日為處分執行日期，復於八十九年八月二十一日前往採樣檢驗，確定
      是為加氯消毒之供水系統。雖該簡易水廠水源抽自地下深井，仍應考慮地下水
      文變化情形，是否會遭受污染，且深井抽出之水質經由管線抽出至三千用戶，
      可想而知管線應相當長，管線必易遭污染或滋生細菌；另原告亦表示「水質並
      無不符合飲用水水質標準之證據」，由此更可知那麼長的管線，平時應有加氯
      消毒才不致滋生細菌，才能使水質符合飲用水水質管制（大腸桿菌群六ＭＰＮ
      ／１００毫升，總菌落數１００ＣＦＵ／毫升）之管制標準；所以在行政院環
      保署督察稽查大隊南區隊抽驗水質當天，適為該廠系統未依照規定消毒。
（二）八十九年八月二十一日被告抽驗該廠水質乃為機動稽查，怎可因管理不善，反
      誣告被告威脅之詞，更何況抽驗當日被告尚未開出處分書，只因接獲行政院環
      保署督察稽查大隊南區隊之檢驗報告，為確定是否為有加氯消毒之供水系統，
      而前往採水檢驗，以作為是否開具處分書之依據，那來有如未加氯消毒，則將
      依飲用水條例：：按日連續處罰之情事，且現行法令有訴願可行，該廠有可能
      如此屈服於威脅之說，實令人質疑？綜由上述，原告既要設置三千用戶之簡易
      自來水廠，竟不知飲用水條例精神何在，歪曲事實汙衊被告顧及民眾用水安全
      之用心，冠以「淫威」之詞，實不容狡辯。
（三）本案乃不同時間不同點之抽樣檢驗，又飲用水管理條例第十一條第一項「飲用
      水水質應符合飲用水水質標準」，故所抽驗之點，當然需符合飲用水水質標準
      ；又如果抽驗二點為同一水廠之供水，其中一點符合標準，另一點不符合標準
      ，豈就因此也不用限期改善，告發處分，故本案已明顯為二件違規行為，被告
      依法處分並無違誤。
（四）綜上所述，本案違反事實與法令明確，被告依法處分，亦無不妥，原告起訴顯
      無理由，請判決駁回其訴訟。
    理  由
一、按飲用水管理條例第十一條第一項規定：「飲用水水質應符合飲用水水質標準」
    ，同條例第二十四條規定「公私場所供公眾飲用之飲用水水質，違反第十一條第
    一項規定者，處以新台幣六萬元以上，六十萬元以下罰鍰，並通知限期改善，屆
    期仍未完成改善者，按日連續處罰；情節重大者，禁止供飲用」。
二、原告起訴主張：飲用水水質標準固規定：有效餘氯含量０．二毫克／公升至一．
    五毫克／公升，惟此僅限加氯消毒之供水系統始有適用，對未加氯消毒之供水系
    統當然不在此規定之規範範圍內，原告之供水系統非屬加氯消毒之供水系統，應
    不適用此規定。又被告於八十九年八月二十一日於同一採樣點採樣，檢驗結果含
    氯量各為一．四二毫克／公升及一．二一毫克／公升，乃係被告告以如未加氯消
    毒，則將按日連續處罰，原告為免於不堪賠累始不得已添加氯之措施。再以原告
    水廠供水系統單一，水源亦僅有一個，環境保護署督察大隊在前後十分鐘之時間
    內採樣二點，即謂原告有二次義務之違反，顯屬有違等語。
三、被告則以：被告於行政院環境保護署稽查督察大隊南區隊送達水質檢驗報告後，
    尚未開出罰單之際，即於八十九年八月二十一日前往採樣檢驗，確定原告是為加
    氯消毒之供水系統。雖該簡易水廠水源抽自地下深井，仍應考慮地下水文變化情
    形，是否會遭受污染，且深井抽出之水質經由管線抽出至三千用戶，管線長必易
    遭污染或滋生細菌，平時應有加氯消毒才不致滋生細菌，始能使水質符合飲用水
    水質管制（大腸桿菌群六ＭＰＮ／１００毫升，總菌落數１００ＣＦＵ／毫升）
    之標準。又本案係於不同時間、不同地點之抽樣檢驗，所抽驗之點，即需符合飲
    用水水質標準，原告之供水系統經採二點檢驗均未符合規定，自屬二件違規行為
    ，被告依法處分並無違誤等語置辯。
四、經查，本件原告為供給高雄縣大樹地區飲用水之簡易自來水廠，於八十九年七月
    十六日十四時三十分及同日下午十四時四十分許，經行政院環境保護署稽查督察
    大隊南區隊，派員在原告提供飲用水之高雄縣大樹鄉○○路二二三號及同路二四
    二號之簡易自來水採樣，二處採樣經檢測結果，自由有效餘氯皆為０毫克／公升
    之事實，為兩造所不爭執，復有行政院環境保護署稽查督察大隊南區隊檢測報告
    影本二紙附卷可稽，堪可信為真實。惟依飲用水水質標準第三條（四）固有規定
    ，有效餘氯含量為０．二毫克／公升至一．五毫克／公升，然此規定應僅限加氯
    消毒之供水系統始有適用，對非屬加氯消毒之供水系統自不在適用範圍，此觀該
    法條規定標有「有效餘氯含量（僅限加氯消毒之供水系統）」自明。原告係屬簡
    易自來水廠，依台灣省簡易自來水事業管理辦法第七條第三款規定，其淨水設備
    應設置消毒及其他必需之淨水設施，並未規定其消毒之方法應以何種為之，僅須
    其水質符合標準即可，本件原告所提供之飲用水，經檢測結果除有效餘氯含量不
    符標準外，其餘均符合，有前開報告可憑。原告既否認其為加氯消毒之供水系統
    ，被告復無法舉證以證明原告係屬加氯消毒之供水系統，僅以前開行政院環境保
    護署稽查督察大隊南區隊採樣後，於八十九年八月二十一日於同一採樣點採樣，
    檢驗結果含氯量各為一．四二毫克／公升及一．二一毫克／公升，即遽以認定原
    告係加氯消毒之供水系統，而有飲用水水質標準第三條（四）之適用，顯有倒置
    因果之嫌，要難以嗣後之檢測推定原告即屬加氯消毒之供水系統，是原告主張其
    水廠非屬加氯消毒之供水系統，尚屬可採。
五、綜上所述，被告既無法舉證以證明原告係屬加氯消毒之供水系統，遽以其供水自
    由有效餘氯皆為０毫克／公升，不符合飲用水水質標準，依違反飲用水管理條例
    第十一條第一項暨同法第二十四條之規定予以處罰，即有未合，訴願決定亦未予
    糾正，亦有未洽，原告起訴意旨予以指摘，為有理由，自應均予以撤銷。
據上論結，本件原告之訴為有理由，爰依行政訴訟法第一百九十五條第一項前段、第
九十八條第三項前段，判決如主文。
中     華     民     國      九十      年      三      月      二十     日
                    高 雄 高 等 行 政 法 院  第 三 庭
                                審 判 長 法  官   林 茂 權
                                         法  官   江 幸 垠
                                         法  官   戴 見 草
右為正本係照原本作成。
如不服本判決，應於判決送達後二十日內向本院提出上訴書狀，其未表明上訴
理由者，應於提起上訴後二十日內向本院提出上訴書（須按對造人數附繕本）
；如於本判決宣示或公告後送達前提起上訴者，應於判決送達後二十日內補提上
訴理由書（須附繕本）。未表明上訴理由者，逕以裁定駁回。
提起上訴應預繳送達用雙掛號郵票七份（每份三十四元）。
中      華      民      國     九十     年      三      月     二十     日
                                     法院書記官   藍 慶 道


司法院資訊處製作；財團法人民間司法改革基金會備份。
